【裁判字號】    97,上易,881
【裁判日期】    980113
【裁判案由】    清償借款
【裁判全文】
臺灣高等法院民事判決                 97年度上易字第881號
上  訴  人  丁○○
訴訟代理人  楊敏宏律師
被上訴人    甲○○(即余德海之聲明承受訴訟人)
                        樓
            乙○○(即余德海之聲明承受訴訟人)
            丙○○(即余德海之聲明承受訴訟人)
上列當事人間請求清償借款事件，上訴人對於中華民國97年8月
19日臺灣板橋地方法院97年度訴字第418號第一審判決提起上訴
，本院於97年12月30日言詞辯論終結，判決如下：
    主  文
原判決廢棄。
被上訴人在第一審之訴駁回。
第一、二審訴訟費用由被上訴人負擔。
    事實及理由
壹、被上訴人起訴主張：上訴人為被上訴人之被繼承人余德海之
    媳婦，於民國（下同）95年6月12日向被上訴人借款新臺幣
    （下同）800,000元，已交付借款，上訴人分別於95年8月、
    9月、10月各償還50,000元後，迄今並未再償還，雖經被上
    訴人委請律師促其返還，上訴人均置之不理，爰依消費借貸
    之法律關係，求為命上訴人給付650,000元及加付法定遲延
    利息之判決。原審為被上訴人勝訴判決，被上訴人於本院為
    駁回上訴之聲明。
貳、上訴人則以下列辯詞置辯：
一、上訴人之夫即余德海之子丙○○於95年10月31日，因他案業
    務過失致死侵權行為事故而需負擔高額賠償金，然系爭借款
    上訴人已償還150,000元予余德海，嗣上訴人未再清償本件
    借款之任何餘額可知，本件確因余德海於上訴人家庭發生變
    故，為體恤其媳婦即上訴人須分擔該賠償金之重擔，逕向上
    訴人表示免除剩餘之債務650,000元，並於免除債務之同時
    將借據返還予上訴人。上開事實乃合情合理，無違任何經驗
    法則，而證人丙○○確係在場聽聞其父親即余德海向上訴人
    表示免除剩餘債務之意思表示，依最高法院85年台上字第21
    47號裁判見解，證人丙○○之證詞當屬可採。
二、余德海於最初96年10月8日聲請支付命令時，亦未提出系爭
    借據為證據，顯見余德海於95年底向上訴人表示免除債務時
    ，已將系爭借據返還予上訴人。而上訴人於97年8月29日就
    本件再次申請第二審法律扶助時，審查委員於審查表之案情
    部分亦載明：「... 申請人早於96年11月1日向基金會就本
    案申請訴訟代理，並附上開借據影本在卷」，顯非余德海死
    後所取得。
三、於本院答辯聲明：(一)原判決廢棄。(二)前項廢棄部分，被上訴
    人在第一審之訴駁回。
參、得心證之理由：
一、被上訴人主張上訴人為被上訴人之被繼承人余德海之媳婦，
    於95年6月12日向被上訴人借款800,000元，已交付借款，上
    訴人分別於95年8月、9月、10月各償還50,000元後，迄今並
    未再償還等情，固據其於原審提出律師函影本為證，上訴人
    並對其向被上訴人之被繼承人余德海借款800,000元及已償
    還150,000元之事實不爭執，惟以上開辯詞資為抗辯，故本
    件爭執點在於被上訴人之被繼承人余德海是否有免除上訴人
    債務的意思？茲判斷如下：
（一）查被上訴人丙○○於原審97年7月29日言詞辯論期日已稱
      ：「（法官問：你知道你爸爸有借給被告80萬元嗎？）知
      道，後來還到剩下65萬元，我爸爸就說不用還了，因為我
      撞死人要賠償，我爸爸就把借據還給我了」等語（見原審
      卷第83頁）。又查被上訴人丙○○確於95年10月31日發生
      交通事故，因業務過失致死經臺灣臺北地方法院判處有期
      徒刑三月，緩刑三年，並與被害人家屬成立民事調解等情
      ，亦有上訴人於原審提出之臺灣臺北地方法院96年度北交
      簡字第437號刑事簡易判決、臺北市萬華區調解委員會調
      解書影本附卷可稽（見原審卷第24頁至第27頁），可知被
      上訴人丙○○係於95年10月31日發生死亡車禍肇事，自有
      民事賠償問題，就時間點判斷，在上訴人即丙○○之妻自
      95年11月起對其夫可能面臨鉅額賠償情況下，被上訴人之
      被繼承人余德海基於父子之情而免除剩下650,000元之債
      務，以減輕丙○○及上訴人負擔，幫忙度過難關，亦屬人
      之常情，是被上訴人丙○○於上開之證詞，尚不能因其為
      上訴人之夫，即認有迴護之嫌，遽認其證言不實。
（二）又查余德海於96年10月15日聲請本件支付命令時，亦未提
      出系爭借據為證據，且之後經上訴人聲明異議，進入訴訟
      程序後，亦自始至終未提出系爭借據，是余德海對上訴人
      聲請支付命令，主張未免除債務時，竟未提出最有利之證
      據即系爭借據至法院，顯已違常理，反而是上訴人於原審
      97年3月13日第一次提出答辯狀時已提出系爭借據影本作
      為證據，可見上訴人辯稱余德海於95年底向上訴人表示免
      除債務時，已將系爭借據返還予上訴人等語，應屬可採。
（三）再查上訴人提出上開答辯狀時，余德海固先於97年2月13
      日死亡，有余德海除戶戶籍謄本附於原審卷可查，惟查上
      訴人因本件訴訟於96年11月1日向法律扶助基金會申請法
      律扶助時，業向法律扶助基金會台北分會提出系爭借據影
      本為證等情，亦有上訴人提出之法律扶助基金會台北分會
      審查表二紙附卷可憑（見原審97年度救字第8號卷第5-8頁
      ），可見在余德海死亡前，系爭借據已在上訴人手中，是
      被上訴人主張上訴人係在余德海死亡後，趁處理後事之便
      ，事後取得云云，應不可採。
（四）末查余德海提起本件訴訟時，其名下有存款51,064元，每
      月領有榮退金13,550元，定存900,000元，其中800,000元
      借給上訴人等情，固有法律扶助基金會板橋分會申請人資
      力審查詢問表一紙附卷可按（見原審97年度救字第8號卷
      ），是余德海之經濟情況縱非寬裕，仍能勉強過日，故余
      德海基於愛子心切而免除系爭借款之債務，亦非不可能，
      從而，被上訴人丙○○證述早在95年11月初即免除債務等
      語，應屬可採。至余德海於免除債務後，復提出本件訴訟
      ，應屬事後反悔所致，然按為免除債務之意思表示時，債
      之關係即消滅，故余德海與上訴人間已無債權債務關係，
      被上訴人即無繼承債權之情。
二、從而，被上訴人本於消費借貸之法律關係，請求上訴人給付
    650,000元及自支付命令送達翌日即96年11月11日起至清償
    日止，按年息百分之五計算之利息，為無理由，不應准許。
    原審判命上訴人給付上開金額，自有未洽。上訴意旨指摘原
    判決不當，求予廢棄改判，為有理由。自應由本院予以廢棄
    改判，如主文第二項所示。
三、本件事證已臻明確，兩造提出之其餘攻擊防禦方法及證據，
    與本件判決結果無影響，爰不一一論駁，併此敘明。
肆、據上論結，本件上訴為有理由，依民事訴訟法第450條、第
    78條、第85條第1項前段，判決如主文。
中    華    民    國    98    年    1     月    13    日
                    民事第五庭
                        審判長法  官  魏麗娟
                              法  官  陳博享
                              法  官  黃雯惠
正本與原本相符
不得上訴
中    華    民    國    98    年    1     月    14    日
                              書記官  秦慧榮


司法院資訊處製作；財團法人民間司法改革基金會備份。
